【裁判字號】    96,交聲,49
【裁判日期】    970219
【裁判案由】    違反道路交通管理處罰條例聲明異議
【裁判全文】
臺灣臺東地方法院交通事件裁定          96年度交聲字第49號
原處分機關  交通部公路總局高雄區監理所臺東監理站
異  議  人
即受處分人  乙○○
上列受處分人因違反道路交通管理處罰條例事件，對於交通部公
路總局高雄區監理所臺東監理站中華民國96年6月6日所為之處分
（原處分案號：東監違裁字第裁81-T00000000號），聲明異議，
本院裁定如下：
    主  文
原處分撤銷。
    理  由
一、原處分機關以：異議人即受處分人乙○○於民國96年4 月25
    日17時20分許，在臺東縣臺東市○○路、中山路口，因其將
    自己所有之「WV-9255」號自小客車號牌借供車號「6J-7411
    」號自小客車使用，而有「牌照借供他車使用」之違規事實
    ，適為在場執勤之臺東縣政府警察局交通警察隊警員發現，
    乃掣開東警交字第T00000000 號舉發違反道路交通管理事件
    通知單（下稱舉發通知單）予以舉發，且當場將「 WV-9255
    」車輛號牌2 面取下暫代保管。嗣經原舉發單位將前揭交通
    違規案件連同暫代保管之「WV-9255」車輛號牌2面移送處罰
    機關即原處分機關交通部公路總局高雄區監理所臺東監理站
    ，因異議人未申訴，遂依據原舉發單位移送之舉發通知單，
    認定異議人有如上所述交通違規，乃依道路交通管理處罰條
    例第12條第1項第5款、第2 項等規定，裁處異議人罰鍰新臺
    幣（下同）7,200元，號牌吊銷。
二、異議意旨則略以：異議人與冒用人甲○○素不相識，且未將
    該WV-9255 號牌照借供他人使用，其曾有一部福斯紅色自用
    小客車，係中古車於買入後約一年多即已賣出，印象中該車
    是WU-6038號，並非WV-9255號，因其將買入中古車及賣出之
    事項均委託車行辦理，不知為何還有WV-9255 號車登記在其
    名下等語。
三、經查：
（一）按道路交通管理處罰條例第8條第1項第1 款規定，違反本
      條例第12條至第68條之行為，由公路主管機關處罰；又汽
      車牌照借供他車使用者，處汽車所有人3,600元以上10,80
      0元以下罰鍰，道路交通管理處罰條例第12條第1項第5 款
      定有明文，足悉前揭規定所指違反法律上義務而應受處罰
      之對象，係出借自己所有之汽車牌照（即號牌）供他人使
      用之汽車所有人無訛。而道路交通管理處罰條例中所規定
      之處罰計有罰鍰、吊扣駕駛執照及汽車牌照等，均係行政
      機關對違反秩序行為之裁罰性行政處分（司法院大法官釋
      字第418號解釋理由書參照），質言之，此係行政機關（
      公路主管機關）就行為人違反該條例規定行政法上義務之
      特定具體事件（交通違規）所為之行政行為，且對外直接
      發生公法上之法律效果。故交通違規裁罰處分，既為行政
      罰之一種，且具有行政處分性質，是以，監理機關對行為
      人之交通違規予以裁罰，除依行政罰法第1 條前段規定適
      用行政罰法外，該裁罰處分之作成，並應符合行政程序法
      第95條所定行政處分要件，亦即作成行政裁罰，若法規另
      有要式規定者，自應依該法規所定要式為之，並應遵循行
      政法上之一般法律原理原則，始得謂為一合法有效之行政
      裁罰處分。依違反道路交通管理事件統一裁罰基準及處理
      細則（下稱統一裁罰基準及處理細則）第2條第1項規定：
      「處理違反道路交通管理事件之程序及統一裁罰基準依本
      細則之規定辦理。」，是統一裁罰基準及處理細則可謂違
      反道路交通管理事件程序之法定要式，有關違反道路交通
      管理事件之處理，應依統一裁罰基準及處理細則為之，始
      為合法有效。繼按統一裁罰基準及處理細則第11條第1 項
      第1款、第4款規定，對於行為人有違反道路交通管理處罰
      條例之情形，當場舉發者，應填製舉發通知單，並於被通
      知人欄予以勾記，其通知係當場舉發者，應填記駕駛人或
      行為人姓名、性別、出生年月日、地址、車牌號碼，車輛
      種類。被查獲人之駕駛人或行為人為受處分人時，應於填
      記通知單後將通知聯交付該駕駛人或行為人簽名或蓋章收
      受之；逕行舉發者，則應按已查明之資料填註車牌號碼、
      車輛種類、車主姓名及地址，並於通知單上方空白處加註
      逕行舉發之文字後，由舉發機關送達被通知人；又交通勤
      務警察依前項規定舉發時，應告知駕駛人或行為人之違規
      行為及違反之法規。再按違反道路交通管理事件，處罰機
      關受理後發現舉發錯誤或要件欠缺，可補正或尚待查明者
      ，退回原舉發機關查明補正後依法處理；其錯誤屬實且無
      可補正者，由受理機關依權責簽結，並將簽結之理由，連
      同該事件有關文件書函請原舉發單位之上級機關查究，統
      一裁罰基準及處理細則第33條第2項亦有明文。
（二）查車牌號碼WV-9255 號自用小客車登記車主為異議人，該
      車為廠牌福斯（VOLKSWAGEN）、紅色、排氣量1781、1998
      年10月間出廠，於88年8 月18日過戶登記為異議人所有，
      於89年7 月29日因逾檢經註銷其牌照，有汽車車籍查詢表
      、汽車異動歷史查詢表及過戶登記書在卷足憑，應堪認定
      。本件原處分機關認定受處分人乙○○於前揭時、地，有
      首開所指「牌照借供他車使用」之違規，僅有原舉發單位
      即臺東縣政府警察局交通警察隊於96年4 月25日填製之東
      警交字第T00000000號舉發通知單移送聯1紙，以及當場取
      下暫代保管之WV-9255號牌2面等為其憑據。然而，依上開
      舉發通知單所示，可知原舉發單位執勤員警於96年4月25
      日17時20分許，在臺東縣臺東市○○路、中山路口，發現
      受處分人所有之車號WV-9255號牌2面有供他車使用（舉發
      通知單載為供6J-7411 號自小客車行駛）之違規事實，乃
      將當時駕駛該車之人攔停後填製上開舉發通知單當場舉發
      ，並取下WV-9255號牌2面暫代保管；至上開舉發通知單所
      載駕駛人（或行為人）姓名為「甲○○」，又為警當場交
      付該舉發通知單而收受之人，亦簽署其姓名為「甲○○」
      ，有原處分機關96年12月28日以高監東字第0960015730號
      函及所附舉發通知單移送聯在卷可稽。準此，據原舉發單
      位執勤員警所為如上交通違規事件舉發程序，本件原舉發
      通知單所指「牌照借供他車使用」之違規行為人以及合法
      收受上開交通違規舉發通知之人，均係該署名「甲○○」
      之人，顯非受處分人，至於受處分人姓名、地址等事項，
      僅係記明於該舉發通知單內「車主姓名」、「車主地址」
      各欄而已。因此，受處分人自非原舉發單位依交通違規事
      件舉發程序當場舉發所指有前開「牌照借供他車使用」違
      規之人，亦未就本件交通違規舉發受有合法通知，則有關
      受處分人是否即為前開交通違規行為人，猶屬有疑而尚待
      查明。
（三）本件「牌照借供他車使用」之違反道路交通管理事件，倘
      若經原處分機關受理後，認有舉發錯誤或要件欠缺者，應
      依統一裁罰基準及處理細則第33條第2 項規定，如係可補
      正或尚待查明者，應退回原舉發機關查明補正後依法處理
      ；如其錯誤屬實且無可補正者，則由原處分機關依權責簽
      結，並將簽結之理由，連同該事件有關文件書函請原舉發
      單位之上級機關查究，要無逕自將原舉發通知單所指有交
      通違規並予當場舉發之「甲○○」變更認定為受處分人「
      乙○○」，而作成本件交通裁罰可言。詎原處分機關僅憑
      原舉發單位移送之舉發通知單移送聯、暫代保管號牌2 面
      ，逕自變更認定受處分人為本件原舉發通知單所載為警舉
      發交通違規之人，並作出上開交通裁罰，核諸前揭說明，
      足認原處分機關顯有不依上揭法規所定要式作成行政處分
      之違誤。再者，道路監理主管機關就受處分人有違反行政
      法上義務之交通違規，於作出裁罰前，其調查事實、證據
      ，以至認定受處分人是否為舉發所指交通違規之人，暨其
      有無經舉發之交通違規行為等之程序，均屬該管機關職權
      上之行政行為，司法機關本不得強加干涉，然該管機關於
      辦理違反道路交通管理事件程序，仍應依法規所定之要式
      、即統一裁罰基準及處理細則相關規定為之。從而，本件
      原處分機關在作成交通裁罰前，未依統一裁罰基準及處理
      細則第33條規定辦理，遂逕行變更認定受處分人為本件「
      牌照借供他車使用」之違規行為人，故原處分機關不依法
      規所定要式作成本案交通裁罰處分之違誤，對受處分人因
      受有本件交通裁罰而令其為憲法所保障之財產利益所致侵
      害程度自屬重大。
（四）綜上，原處分機關僅依前述原舉發單位移送之舉發通知單
      移送聯、暫代保管之號牌2 面，逕行變更認定旨揭「牌照
      借供他車使用」違規之行為人係受處分人，並作成本件裁
      罰，原處分機關有不依法規所定要式作成行政裁罰之違法
      情形存在，原處分自難以維持，應由本院裁定將原處分予
      以撤銷，並諭由原處分機關查明後，依法另為妥適處理。
      又WV-9255號牌照2面因本案舉發而暫保管，然該牌照業於
      89年7 月29日因逾檢經註銷，應依統一裁罰基準及處理細
      則第69條、第73條規定執行註銷，附此敘明。
四、至異議意旨係對於本案舉發違規事實之認定為實體上爭執，
    惟原處分有如上重大之違誤，應由本院依法予以撤銷，另由
    原處分機關查明後依法處理，均詳如前述，則異議人不服違
    規事實認定提出之辯解，於本件裁定不生影響，自毋庸一一
    審論，附此敘明。
據上論斷，應依道路交通案件處理辦法第20條，裁定如主文。
中    華    民    國    97    年    2    月    19     日
                  交通法庭法  官  蔡玉雪
以上正本證明與原本無異。
如不服本裁定，應於裁定送達後5日內向本院提出抗告狀（須附
繕本）。
「切勿逕送上級法院」
                          書記官  陳昭穎
中    華    民    國    97    年     2    月     20    日


司法院資訊處製作；財團法人民間司法改革基金會備份。
